臺灣高等法院民事判決
109年度家上字第192號
上  訴  人  楊惠筠

被 上訴 人  張建興


上列當事人間請求離婚等事件，上訴人對於中華民國109年4月21
日臺灣新竹地方法院109年度婚字第24號第一審判決提起上訴，
本院於109年9月16日言詞辯論終結，判決如下：
    主  文
上訴駁回。
第二審訴訟費用由上訴人負擔。
    事實及理由
一、上訴人主張：兩造於民國80年3月29日結婚，婚後育有兩名
    兒，均已成年。被上訴人原在高雄消防局任職，子女均係由
    伊及伊父母、友人照顧長大，被上訴人後於91年調回新竹任
    職迄今。詎被上訴人於高雄任職時，竟與其他女子合意性交
    ；伊於108年7月11日返家時，突見被上訴人將訴外人范云薷
    帶回家中同住，並將范云薷之汽車停放於住家門口，顯然侵
    害伊之配偶權，伊已另案提起損害賠償訴訟（下稱系爭損害
    賠償訴訟）求償。另被上訴人多年來拒絕接聽電話，數年來
    見不到幾次面，完全無法溝通，已構成惡意遺棄，伊自得訴
    請判決離婚，被上訴人並應給付伊贍養費新臺幣（下同）30
    0萬元，及夫妻剩餘財產差額之半數480萬元。又被上訴人自
    子女出生至今，從未照顧子女，亦未給付家庭生活費及子女
    扶養費，被上訴人應返還伊代墊之家庭生活費及子女扶養費
    300萬元（以上合計1080萬元）。爰依民法第1052條第1項第
    2款、第5款、第1030條之1第1項、第1057條、第179條、第1
    003條之1、第1084條第2項規定，求為㈠准兩造離婚；㈡命被
    上訴人給付1080萬元之判決（原審判決上訴人敗訴，上訴人
    不服，提起上訴並為訴之減縮；未繫屬本院部分，不予贅述
    ）。並於本院上訴聲明：㈠原判決關於駁回上訴人後開第2、
    3項之訴部分廢棄。㈡准兩造離婚。㈢被上訴人應給付上訴人1
    080萬元。
二、被上訴人則以：伊從未與他人合意性交，亦未犯刑法之通姦
    罪，上訴人所提系爭損害賠償訴訟，業經法院判決駁回確定
    ，伊無惡意遺棄家庭之情事。伊自高雄調回新竹服務迄今，
    子女之健保費均由伊繳納，並按時將扶養費及學費匯入子女
    之帳戶；上訴人在職進修攻讀博士班期間，由伊接送子女上
    學，並為子女製作便當，每月均固定匯給子女零用金1萬元
    ；上訴人父母搬來新竹協助照顧子女，伊非常感激及尊重，
    同住期間均由伊出錢添購菜圃用品，並非未給付家庭生活費
    用及子女扶養費。又兩造婚後共購買4間透天厝，每間均係
    伊出面簽約購買，並給付自備款，第1、2間房屋貸款雖由上
    訴人繳納，但後面2間貸款則由伊負擔，夫妻剩餘財產差額
    之分配應秉公為之等語，資為抗辯。並於本院答辯聲明：如
    主文所示。
三、查，㈠兩造於80年3月29日結婚，婚後育有兩名女兒，均已成
    年；㈡上訴人以被上訴人及范云薷合意性交為由，提起系爭
    損害賠償訴訟，經原法院108年度訴字第604號民事判決駁回
    上訴人之訴後，上訴人不服，提起上訴，仍經本院以109年
    度上易字第149號民事判決駁回上訴等情，有全戶戶籍資料
    查詢結果在卷可稽（見原審卷第29頁、37-39頁、本院卷第3
    7-46頁），並經本院依職權調閱上開卷宗審認無訛，且為兩
    造所不爭執（見本院卷59-60頁），堪信為真實。
四、本件應審究者㈠上訴人依民法第1052條第1項第2款規定請求
    判決離婚，有無理由？㈡上訴人依民法第1052條第1項第5款
    規定請求判決離婚，有無理由？㈢上訴人依民法第1057條規
    定，請求被上訴人給付贍養費300萬元，有無理由？㈣上訴人
    依民法第1030條之1第1項規定，請求被上訴人分配剩餘財產
    480萬元，有無理由？㈤上訴人依民法第179條、第1003條之1
    、第1084條第2項規定，請求被上訴人返還其所代墊之家庭
    生活費及子女扶養費300萬元，有無理由？茲分別論述如下
    ：
  ㈠上訴人依民法第1052條第1項第2款規定請求判決離婚，有無
    理由？
　⒈按夫妻之一方，與配偶以外之人合意性交者，他方得向法院
    請求離婚，民法第1052條第1項第2款定有明文。本件上訴人
    固主張被上訴人於高雄任職期間，與他人為合意性交云云，
    惟為被上訴人所否認，上訴人就此亦未舉證以實其說，難認
    上訴人此部分之主張為可採。
　⒉上訴人復主張其於108年7月11日返家時，突見被上訴人將范
    云薷帶回家中同住，並將范云薷之汽車停放於住家門口，顯
    然侵害伊之配偶權云云。然查：
　⑴證人即兩造之女張嵐婷於系爭損害賠償訴訟到庭證述：那天
    上訴人打電話給伊，要求伊回到新竹，說有陌生的車子停在
    被上訴人家門前，上訴人感到不安，所以伊等就回去新竹，
    但伊回去的時候，車子已經不在了；伊沒有看過范云薷，伊
    不知道被上訴人二人的事情，兩造已經分居14、5年，住在
    隔壁，彼此沒有什麼來往；那天上訴人沒有說她有看到其他
    人，只有看到車子跟被上訴人等語（見原法院108年度訴字
    第604號卷第143頁）。可知證人張嵐婷僅係應上訴人之要求
    返回新竹，當日並未看到范云薷，無從證明被上訴人與范云
    薷有合意性交之情事。
　⑵另證人即兩造之女張容菁於系爭損害賠償訴訟亦證稱：那時
    候上訴人跟伊等說她在新竹被上訴人的家門口看到別人的車
    ，伊跟姐姐張嵐婷想說要回去新竹，給上訴人一點支持；在
    伊等回去之前，有打電話給被上訴人，問他是不是有帶別人
    回家，被上訴人在電話裡說不要問這件事情，後來伊等回到
    新竹之後，已經沒有看到車跟其他人等語（見原法院108年
    度訴字第604號卷第144-145頁）。可見證人張容菁亦係應上
    訴人之要求返回新竹，到家後亦未見到兩造以外之人，亦難
    證明被上訴人與范云薷有合意性交之行為。
  ⑶佐以上訴人以被上訴人及范云薷往來，侵害其配偶權，提起
    系爭損害賠償訴訟，亦經原法院以108年度訴字第604號判決
    駁回上訴人之訴，上訴人不服，提起上訴，仍經本院以109
    年度上易字第149號民事判決駁回上訴等情，有上開民事判
    決存卷可稽（見原審卷第160-165頁、本院卷第250-1至250-
    7頁），並為兩造所不爭執。此外，上訴人亦未提出其他證
    據證明被上訴人與范云薷為合意性交行為，難認上訴人此部
    分之主張為可採。故上訴人主張被上訴人與他人合意性交，
    構成離婚事由云云，尚屬無法證明。準此，上訴人依民法第
    1052條第1項第2款規定請求判決離婚，洵非有理。
　㈡上訴人依民法第1052條第1項第5款規定請求判決離婚，有無
    理由？　
  ⒈按夫妻之一方以惡意遺棄他方在繼續狀態中者，他方得向法
    院請求離婚，民法第1052條第1項第5款定有明文。又所謂夫
    妻之一方，以惡意遺棄他方，在繼續狀態中者，係指夫或妻
    無正當理由，不盡同居或支付家庭生活費用之義務而言（最
    高法院39年台上字第415號判例意旨參照）。而所謂以惡意
    遺棄他方，不僅須有違背同居義務之客觀事實，并須有拒絕
    同居之主觀情事始為相當（最高法院40年台上字第91號判例
    意旨參照）。
　⒉上訴人固主張被上訴人多年來不支付家庭生活費用，拒絕接
    聽電話，兩人數年來見不到幾次面，完全無法溝通，已構成
    惡意遺棄云云。然：　
  ⑴證人張嵐婷證稱：兩造已經分居住在隔壁14、5年，彼此沒有
    什麼來往等語（見原法院108年度訴字第604號卷第143頁）
    。上訴人亦於本院陳稱：伊等第一棟房子是新竹縣○○鎮○○○0
    0○00號，後來又在同一區域買00000、00000兩棟房子，為了
    地價稅、房屋稅的問題，一對夫妻可以登記3棟房子，計價
    比較有折扣，所以讓孩子當戶長，被上訴人沒有遷出00之00
    ，但基本上伊等是共同生活戶等語，並提出戶口名簿為證（
    見本院卷第254頁、第257-261頁）。堪認兩造長期以來即因
    房屋節稅之故，分住相鄰之兩棟房屋，而以此方式共營家庭
    生活。
　⑵另被上訴人每月匯款1萬元予張嵐婷、張容菁作為扶養費等情
    ，有卷附存摺內頁可參（見原審卷第166頁）；且上訴人亦
    不爭執子女學費由被上訴人支付（見本院卷第73頁）。而兩
    造婚後購入4間房屋，其中登記在上訴人名下房屋均由被上
    訴人與建設公司洽談購買事宜，另頭期款、家具及生活所需
    ，皆由被上訴人支付，貸款則由上訴人按期繳款等情，亦據
    兩造陳述在案（見本院卷第73頁）。足見被上訴人確有支付
    子女學費，並由兩造分攤家庭生活費用，上訴人前揭主張主
    張，應係兩造夫妻家務分配不均及溝通不良之問題，尚難遽
    認被上訴人有惡意遺棄之情事。故上訴人依民法第1052條第
    1 項第5 款規定請求判准離婚，亦非有理。
　㈢上訴人依民法第1057條規定，請求被上訴人給付贍養費300萬
    元，及依民法第1030條之1第1項規定，請求被上訴人分配剩
    餘財產480萬元，有無理由？
　⒈按夫妻無過失之一方，因判決離婚而陷於生活困難者，他方
    縱無過失，亦應給與相當之贍養費，民法第1057條定有明文
    。復按法定財產制關係消滅時，夫或妻現存之婚後財產，扣
    除婚姻關係存續所負債務後，如有剩餘，其雙方剩餘財產之
    差額，應平均分配，民法第1030條之1第1項前段亦有明文。
　⒉承上所述，上訴人依民法第1052條第1項第2、5款請求判決離
    婚，既非有理，則兩造婚姻關係仍然存續，不生贍養費或剩
    餘財產分配之問題。故上訴人依民法第1057條規定，請求被
    上訴人給付贍養費300萬元；及依民法第1030條之1第1項規
    定，請求被上訴人分配剩餘財產480萬元，均非有理。
  ㈣上訴人依民法第179條、第1003條之1、第1084條第2項規定，
    請求被上訴人返還其所代墊之家庭生活費及子女扶養費300
    萬元，有無理由？
  ⒈按家庭生活費用，除法律或契約另有約定外，由夫妻各依其
    經濟能力、家事勞動或其他情事分擔之；父母對於未成年子
    女，有保護及教養之權利義務；扶養之程度，應按受扶養權
    利者之需要，與負扶養義務者之經濟能力及身分定之；負扶
    養義務者有數人，而其親等同一時，應各依其經濟能力分擔
    義務，民法第1003條之1、第1084條第2項、第1119條、第11
    15條第3項定有明文。次按家庭生活費用，除法律或契約另
    有約定外，由夫妻各依其經濟能力、家事勞動或其他情事分
    擔之，此為民法第1003條之1所明定。是父母於婚姻共同生
    活期間之家庭生活費用，當然包括未成年子女之保護教養費
    用在內，父母應各依其經濟能力、家事勞動或其他情事分擔
    子女之扶養費用。倘父母之一方於婚姻關係存續期間，為撫
    育未成年子女所給付之家庭生活費用，即包含子女扶養費，
    如逾其原應負擔之部分時，自可依不當得利之法律關係向他
    方請求返還。又夫妻之一方主張他方在共同生活期間，全未
    支付家庭生活費，或所支付顯有不足者，自應由其就此等利
    己事實負舉證之責。
　⒉上訴人主張被上訴人並未給付包含子女出國旅遊、唸書、房
    屋貸款、房車稅費、保母費、幼兒園註冊費等家庭生活費用
    及子女扶養費，均由伊單獨負擔等語，固提出明新科技大學
    105學年度服務學習達人選拔活動申請書、97年大華技術學
    院寒假教育優先區泰迪熊英語生活輔導營、102學年度明新
    科技大學「獎勵教師學術著作」申請表、客家委員會補助大
    學校院發展客家學術機構申請計畫書、明新科技大學產學合
    作計畫申請表、明新科技大學英語文自主學習能力養成計畫
    等為證（見原審卷第63-131頁、本院第75-241頁）。惟此僅
    為上訴人擔任大學系所教師負責研究計畫之相關申請文件，
    且子女出國旅遊就學，乃上訴人出於教養子女之目的所為之
    規劃，並非保護養育子女之必要費用，而需由上訴人代墊，
    尚難以此證明被上訴人並未負擔家庭生活費用及子女扶養費
    。
　⒊參諸被上訴人確有支付子女學費，並由兩造分攤家庭生活費
    用等情，業如前述。則兩造各依其經濟能力、家事勞動等情
    事分擔包含子女扶養費在內之家庭生活費用，且上訴人對於
    家庭生活費用分攤方式，未於婚姻存續期間提出爭執，迨至
    訴請離婚後，指摘被上訴人對於家庭生活毫無貢獻，尚欠公
    允。此外，上訴人並未提出具體證據證明被上訴人未支付家
    庭生活費用或子女扶養費，難認上訴人此部分之主張為可採
    。職故，上訴人依民法第179條、第1003條之1、第1084條第
    2項規定，請求被上訴人返還其所代墊之家庭生活費及子女
    扶養費300萬元，亦非可採。     
五、綜上所述，被上訴人依民法第1052條第1項第2款、第5款、
    第1030條之1第1項、第1057條、第179條、第1003條之1、第
    1084 條第2項規定，請求㈠准兩造離婚；㈡被上訴人給付1080
    萬元，均屬無據，不應准許。原審就此部分為上訴人敗訴之
    判決，於法核無違誤。上訴意旨仍執前詞指摘原判決此部分
    不當，求予廢棄，為無理由，應駁回其上訴。
六、本件事證已臻明確，兩造其餘之攻擊或防禦方法及所用之證
    據，經本院斟酌後，認為均不足以影響本判決之結果，爰不
    逐一論列，附此敘明。
七、據上論結，本件上訴為無理由。爰判決如主文。
中　　華　　民　　國　　109 　年　　9 　　月　　30　　日
                  家事法庭
  　                    審判長法  官  楊絮雲   
                              法  官  張宇葭
                              法  官  郭顏毓
正本係照原本作成。
如不服本判決，應於收受送達後20日內向本院提出上訴書狀，其
未表明上訴理由者，應於提出上訴後20日內向本院補提理由書狀
（均須按他造當事人之人數附繕本）上訴時應提出委任律師或具
有律師資格之人之委任狀；委任有律師資格者，另應附具律師資
格證書及釋明委任人與受任人有民事訴訟法第466 條之1第1項但
書或第2項（詳附註）所定關係之釋明文書影本。如委任律師提
起上訴者，應一併繳納上訴審裁判費。
中　　華　　民　　國　　109 　年　　9 　　月　　30　　日

    　　　　　　　　　　　　　書記官  馬佳瑩
附註：
民事訴訟法第466條之1（第1項、第2項）：
對於第二審判決上訴，上訴人應委任律師為訴訟代理人。但上訴
人或其法定代理人具有律師資格者，不在此限。
上訴人之配偶、三親等內之血親、二親等內之姻親，或上訴人為
法人、中央或地方機關時，其所屬專任人員具有律師資格並經法
院認為適當者，亦得為第三審訴訟代理人。